【裁判字號】    85,台上,3506
【裁判日期】    850718
【裁判案由】    重利
【裁判全文】
最高法院刑事判決                              八十五年度台上字第三五○六號
    上  訴  人  甲○○
    選任辯護人  林武順律師
右上訴人因重利案件，不服台灣高等法院花蓮分院中華民國八十四年十月二十六日第
二審判決（八十四年度上訴字第三○五號，起訴案號：台灣花蓮地方法院檢察署八十
三年度偵字第二五三七號），提起上訴，本院判決如左：
    主  文
上訴駁回。
    理  由
按刑事訴訟法第三百七十七條規定，上訴於第三審法院，非以判決違背法令為理由，
不得為之。是提起第三審上訴，應以原判決違背法令為理由，係屬法定要件。如果上
訴理由狀並未依據卷內訴訟資料，具體指摘原判決不適用何種法則或如何適用不當，
或所指摘原判決違法情事，顯與法律規定得為第三審上訴理由之違法情形，不相適合
時，均應認其上訴為違背法律上之程式，予以駁回。本件上訴人甲○○之上訴意旨略
稱：刑法第三百四十四條之重利罪，以乘他人急迫、輕率或無經驗，貸以金錢或其他
物品，而取得與原本顯不相當之重利為構成要件，若立約當時，債權人如無乘債務人
急迫、輕率或無經驗情形，尚不構成刑法第三百四十四條之重利罪，司法院院解字第
三二○九號著有解釋，上訴人對於原判決所之事實，雖已大致供認不諱。惟證人鄧
邦平於第一審證述：「係以客票向上訴人貼現，未借過錢，利息如何計算不清楚，非
原判決所稱貸款之情事」；證人古謦楨於第一審證述：「與上訴人係朋友，借款三次
，沒有講到利息」，足見上訴人並非乘其急迫而貸與金錢；證人黃美玉於警訊時證稱
：「打電話向陳小姐借款」，可見並非直接向上訴人借款；證人徐淑萍於偵查中陳稱
：「以前與上訴人做票貼，沒有借過錢」，上訴人應無對其重利情事；證人江憲璋於
偵查中稱：「係其先打電話給上訴人，上訴人再借錢給伊」，上訴人應無乘其急迫等
情。依證人許錫鏗於第一審陳述之內容，上訴人亦無「乘」其急迫等情形而借與金錢
情事。綜上所述，原判決未就上訴人如何「乘」各借款人具有急迫、輕率或無經驗貸
與金錢，以及上訴人如何為之以取得重利情事，詳為認定，於法有違。扣案支票、商
業本票等，非屬犯罪所得或供犯罪所用之物，原判決予以宣告沒收亦非適法云云。
惟查原判決綜合上訴人之自白、證人鄧邦平、古謦楨、黃美玉、徐淑萍、江憲璋、許
錫鏗之證言，原判決附表所示之證物等證據，判斷審酌，認上訴人犯行明確，因而撤
銷第一審判決，改判論處上訴人共同以犯重利罪為常業之罪刑，已經明所憑之證據
及其認定之理由，並說明上訴人自承當時無其他工作，係經營高利貸、辦理房地抵押
及票貼，係犯常業重利罪，與已判處罪刑確定之陳義男間，犯意聯絡、行為分擔為共
同正犯，應論以上開罪名之理由。從形式上觀察，原判決尚無上訴意旨所指之違法情
形存在。按常業重利罪與普通重利罪之態樣及要件不盡相同，前者固係以「乘」他人
急迫、輕率、或無經驗，貸以金錢或其他物品，取得與原本顯不相當之重利為要件，
係「乘」特定人有急迫等情形而為之；後者係行為人明知社會上有頗多因急迫等情狀
須舉債濟急之人，預定苛刻條件，廣為招攬，一俟他人告貸，而博取重利以維生計為
要件，係「預設」苛刻條件以俟一般人求貸；但均係利用被害人有急迫、輕率或無經
驗而貸與金錢或其他物品以取得重利之情狀，則無二致。上訴人所引司法院民國三十
四年院解字第三二○九號，係就前者之普通重利罪而為解釋；上訴意旨引普通重利罪
之解釋，指摘原判決依常業重利罪論處罪刑為違法，依首揭說明，殊難認與法律規定
，得為上訴第三審理由之違法情形相適合。次查證人古謦楨稱：「因恐支票跳票，不
得已才向他（指上訴人）借款」；證人江憲璋稱：「因急需用錢」；證人黃美玉稱：
「要付會款」，證人許錫鏗稱：「因軋支票」各等語（見警卷第八頁，偵卷第一二九
、一四四頁，一審卷第二七二頁背面），此等證言原判決認定足資證明彼等有急迫情
事，始向上訴人借款濟急，尚無悖乎證據法則。上訴人係刊登報紙廣告，以為招攬，
有廣告影本在卷可憑（見偵卷第四十七頁），並經證人黃美玉於警訊時指陳「係閱報
紙廣告之電話號碼而向之洽借」等語綦詳（見警卷第八頁），足以證明上訴人利用報
紙媒體刊登廣告，以廣招攬，致有如此多之被害人向之借款，上訴人自毋庸逐一乘被
害人有急迫情事而為之。共犯陳義男係上訴人所僱用之人，證人徐淑萍證述「有向陳
義男借款，以支票票貼為之」，「借十萬元，利息先扣一萬五千元」等語（見偵卷第
一三八頁），上訴人就此項分擔實施犯行之部分，仍應負責。證人黃美玉依報紙上電
話洽借金錢三萬元，十天付息五千元，逐日利率百分之五十（見警卷第八頁背面），
足證上訴人取得之利息，與原本顯不相當。原判決據上開證據為上訴人有罪之認定，
於法洵無不合，上訴意旨竟置此等不利於伊之證言於不顧，摭取其間之一、二句證言
，為事實上爭執，與卷內證據資料顯然不相適合。再查原判決理由已明原判決附表
編號一、二之票據及編號六之商業本票，係上訴人犯罪所用之物及犯罪所得之物，且
為上訴人所有，應依法宣告沒收，經核於法並無不合，殊無違法之可言。依上所述，
上訴意旨各節，均非適法之第三審上訴理由，應認其上訴違背法律上之程式，予以駁
回。
據上論結，應依刑事訴訟法第三百九十五條前段，判決如主文。
中      華      民      國    八十五    年      七      月     十八     日
                              最高法院刑事第八庭
                                  審判長法官  紀  俊  乾
                                        法官  吳  雄  銘
                                        法官  劉  敬  一
                                        法官  洪  清  江
                                        法官  李  璋  鵬
      右正本證明與原本無異
                                              書  記  官
中      華      民      國    八十五    年      七      月    二十三    日


司法院資訊處製作；財團法人民間司法改革基金會備份。
